臺灣臺中地方法院民事判決
111年度簡上字第89號
上  訴  人  台新國際商業銀行股份有限公司

法定代理人  尚瑞強
訴訟代理人  張智賢
            徐碩彬
被上訴人    黃嘉惠
            黃清金

            黃琡惠
            黃馨湘
上列當事人間請求撤銷遺產分割登記事件，上訴人對於中華民國
110年12月22日本院沙鹿簡易庭110年度沙簡字第201號第一審判
決提起上訴，本院於民國111年10月14日言詞辯論終結，判決如
下：
    主      文
原判決廢棄。
被上訴人就被繼承人林否所遺如附表所示不動產於民國一○一年
九月十二日所為遺產分割協議之債權行為，及於民國一○一年九
月十四日所為分割繼承登記之物權行為，均應予撤銷。
被上訴人黃清金應將附表所示不動產於民國一○一年九月十四日
之分割繼承登記，予以塗銷。
第一、二審訴訟費用均由被上訴人連帶負擔。
    事實及理由
壹、程序部分： 
    被上訴人經合法通知，均未於言詞辯論期日到場，核無民事
    訴訟法第386條各款所列情形，爰依上訴人之聲請，由其一
    造辯論而為判決。
貳、實體部分： 　　
一、上訴人主張：被上訴人黃嘉惠於民國91年11月27日向上訴人
    申辦現金卡及信用卡，於94年10月20日即未依約繳款，迄今
    仍積欠上訴人新臺幣（下同）42萬7,453元（包含現金卡部
    分29萬7,792元及信用卡部分12萬9,661元）及其利息未為清
    償（下稱系爭債務），上訴人已對黃嘉惠取得執行名義。而
    訴外人即黃嘉惠之被繼承人林否於101年8月10日死亡，遺有
    如附表所示之不動產(下稱系爭不動產)，被上訴人均為林否
    之繼承人，且均未辦理拋棄繼承，應由被上訴人繼承系爭不
    動產為公同共有。詎黃嘉惠為規避積欠上訴人之系爭債務，
    竟於101年9月12日與被上訴人黃清金、黃琡惠、黃馨湘（下
    稱黃清金等3人）協議分割遺產，約定由黃清金單獨取得系
    爭不動產，並於101年9月14日辦妥分割繼承登記，黃嘉惠則
    未取得任何遺產，黃嘉惠上開行為，形式上等同將其應繼承
    林否所遺之遺產權利（即潛在應繼分）無償移轉予黃清金，
    而陷黃嘉惠於無資力狀態，有害於上訴人之債權，爰依民法
    第244條第1項、第4項之規定提起本件訴訟等語。
二、被上訴人於原審及本院均未於準備程序或言詞辯論期日到場
    ，亦未提出書狀作何聲明或陳述。
三、原審以被上訴人所為之遺產分割協議書，乃被上訴人基於身
    分關係所為之行為，且非以無償方式詐害上訴人之債權為目
    的而簽立為由，而駁回上訴人於原審之訴，上訴人不服原審
    判決提起上訴，上訴人上訴聲明：㈠原判決廢棄。㈡被上訴人
    間（101 年9 月12日）就林否所遺之系爭不動產所為遺產分
    割協議之債權行為，及就系爭不動產於101 年9 月14日分割
    繼承登記之物權行為，均予以撤銷。㈢黃清金應就系爭不動
    產於101 年9 月14日分割繼承登記予以塗銷。
四、本院之判斷：
　㈠上訴人主張其為黃嘉惠之債權人，黃嘉惠積欠系爭債務未為
    清償之事實，業據其提出本院109年度司促字第13036號支付
    命令暨確定證明書、109年度司執字第57760號債權憑證為證
    （見原審卷第23至27頁），又被上訴人為林否之全體繼承人
    ，其等於101年9月12日作成遺產分割協議，協議系爭不動產
    由黃清金單獨取得，並於同年9月14日分割繼承登記為黃清
    金名義等情，亦有系爭不動產登記第一類謄本、臺中市地籍
    異動索引、臺中市清水地政事務所110年4月27日清地一字第
    1100004429號函暨所附土地登記申請書、登記清冊、繼承系
    統表、遺產分割協議書、遺產標示及分割後歸屬之繼承人附
    表、財政部國稅局遺產稅免稅證明書及系爭不動產之土地所
    有權狀影本在卷可證（見原審卷第51至57頁、第125頁及原
    審卷證物存置袋內），上訴人此部分主張堪認屬實。
　㈡按債務人所為之無償行為，有害及債權者，債權人得聲請法
    院撤銷之，民法第244條第1項定有明文。次按繼承權固為具
    有人格法益之一身專屬權利，惟於繼承人未拋棄繼承，本於
    繼承與其他繼承人對於遺產全部為公同共有時，該公同共有
    權已失其人格法益性質，而為財產上之權利，從而繼承人間
    之遺產分割協議，係公同共有人間就公同共有物所為之處分
    行為，倘全部遺產協議分割歸由其他繼承人取得，對未分割
    取得遺產之繼承人而言，形式上係無償行為，若害及債權人
    之債權實現，債權人應得提起民法第244條第1項之撤銷訴訟
    （最高法院69年度台上字第847號判決意旨參照）。且拋棄
    因繼承所取得之財產，係於繼承開始後，未於法定期間拋棄
    繼承權，嗣就其已繼承取得之財產予以拋棄，與繼承權之拋
    棄，係消滅繼承效力之單獨行為，性質迥然有別，如拋棄因
    繼承取得之財產，或將繼承所得財產之公同共有權，與他繼
    承人為不利於己之分割協議，倘因而害及債權者，債權人自
    得依民法第244條第1項行使撤銷權（最高法院106年度台上
    字第1650號判決意旨參照）。經查：黃嘉惠既為林否之繼承
    人，且未拋棄繼承，足認黃嘉惠於林否101年8月10日死亡即
    繼承原因發生時，已與其他繼承人即黃清金等3人就林否所
    遺之系爭不動產取得公同共有權利，依上開說明，該公同共
    有權已失其人格法益之性質，屬財產上之權利，黃嘉惠嗣就
    系爭不動產與黃清金等3人為分割協議，核屬對公同共有物
    所為之財產處分行為，自為民法第244條規定得撤銷之標的
    範圍。又觀諸被上訴人所簽立之遺產分割協議書，其等協議
    將系爭不動產全部歸由黃清金取得，惟無任何應給付對價之
    約定，亦未見黃嘉惠取得其他相應之對價或遺產，有交通部
    公路總局臺中區監理所111年6月27日中監車字第1110163922
    號函暨所送附件、臺中清水地政事務所110年4月27日清地一
    字第1100004429號函送被上訴人分割繼承登記案相關資料可
    參（見本院卷第109至113頁、原審卷證物存置袋內），黃嘉
    惠顯係與他繼承人為不利於己之分割協議，自屬無償行為。
    然黃嘉惠尚積欠上訴人系爭債務未清償，且被上訴人間為上
    開分割協議時，黃嘉惠已陷於無資力之狀態，此亦有黃嘉惠
    100至103年度綜合所得稅各類所得資料清單、全國財產稅總
    歸戶財產查詢清單、稅務電子閘門財產所得調件明細表可稽
    （見原審卷證件存置袋內），則被上訴人所為上開分割協議
    及分割登記行為，減少黃嘉惠之積極財產，有害於上訴人債
    權之受償，上訴人依民法第244條第1、4項規定，請求撤銷
    被上訴人間就系爭不動產所為上開分割協議之債權行為及分
    割登記之物權行為，併請求黃清金塗銷系爭不動產之分割登
    記，洵屬有據。
　㈢復按民法第244條規定之撤銷權，自債權人知有撤銷原因時起
    ，1年間不行使，或自行為時起經過10年而消滅，民法第245
    條定有明文。依此規定，債權人之撤銷權，係自行為時經過
    10年始行消滅，至上述1年之期間，須自債權人知有撤銷原
    因，始能起算。所謂撤銷原因係指構成行使撤銷權要件之各
    事由而言，在無償行為，應自知有害及債權之事實時起算（
    最高法院100年度台上字第1058號判決意旨參照）。查被上
    訴人間所為系爭不動產分割繼承登記之時間固為101年9月14
    日，有土地、建物登記第一類謄本可佐（見原審卷第51至57
    頁），然上訴人主張係於109年4月13日申領系爭不動產之登
    記謄本始知悉被上訴人間簽訂系爭分割協議之無償行為，此
    有臺中市地籍異動索引、臺中市清水地政事務所111年9月16
    日清地資字第1110010042號函、中華電信股份有限公司資訊
    技術分公司111年9月22日資交加字第1110001376號函在卷可
    查（見原審卷第105至107頁、本院卷第159至161頁），堪認
    有據，此距其於111年1月5日提起本件訴訟時（見本院卷第1
    5頁民事起訴狀之收文戳），尚未逾民法第245條所定行使撤
    銷權之1年除斥期間，自屬合法。
五、綜上，上訴人依民法第244條第1項規定，請求被上訴人撤銷
    上開分割協議之債權行為及系爭不動產分割繼承登記之物權
    行為，並依同條第4項規定，請求黃清金塗銷系爭不動產分
    割繼承登記，為有理由，應予准許。原審為上訴人敗訴之判
    決，尚有未洽。上訴意旨指摘原判決不當，求予廢棄改判，
    為有理由。爰廢棄原判決，並改判如主文第2、3項所示。
六、訴訟費用負擔之依據：民事訴訟法第85條第2項。
中　　華　　民　　國　　111 　年　　11　　月　　4 　　日
                  民事第四庭  審判長法  官　吳國聖
                                    
　　　　　　　　　　　　　　　　    法  官　董庭誌
                                    
　　　　　　　　　　　　　　　　    法  官　吳金玫
上正本證明與原本無異。
不得上訴
中　　華　　民　　國　　111 　年　　11　　月　　4 　　日
                                    書記官  王嘉仁
附表：
編號 財產種類 不動產所在地 1 土地 臺中市○○區○○段000地號土地（權利範圍全部，重測前地號為北勢坑段北勢坑小段372之37號） 2 房屋 臺中市○○區○○段000○號(即門牌號碼臺中市○○區○○○街00號建物，權利範圍全部，重測前建號為北勢坑段北勢坑小段277建號)